【裁判字號】    97,訴,843
【裁判日期】    971230
【裁判案由】    偽造有價證券等
【裁判全文】
臺灣桃園地方法院刑事判決               97年度訴字第843號
公  訴  人  臺灣桃園地方法院檢察署檢察官
被      告  甲○○
選任辯護人  李銘洲律師
            謝良駿律師
上列被告因偽造有價證券等案件，經檢察官提起公訴（96年度偵
緝字第796 號），本院判決如下：
    主  文
甲○○意圖供行使之用，而偽造有價證券，累犯，處有期徒刑壹
年拾月。如附表所示之支票貳張均沒收。
    事  實
一、甲○○前因貪污治罪條例案件，經本院88年度訴字第628 號
    判決有期徒刑15年，上訴後，經臺灣高等法院88年上訴字第
    2997號判決撤銷原判決，改判有期徒刑3 年，復經最高法院
    以89年台上字第1366號判決駁回上訴而確定，入監執行後，
    於民國91年3 月21日因縮短刑期假釋出監，假釋期間付保護
    管束，迨於92年5 月13日假釋期滿未經撤銷假釋，未執行之
    刑以執行論而執行完畢，詎仍不知悔改，意圖為自己不法之
    所有及供行使之用，而基於竊盜、偽造有價證券之犯意，先
    於93年10月間某日，在桃園縣桃園市○○路127 號2 樓「大
    亨通財經顧問有限公司」內（下稱大亨通公司），竊取該公
    司負責人乙○○所有空白支票2 張（票據號碼分別為：BT00
    00000 號、BT0000000 號）；得逞後復未經乙○○之同意或
    授權，而盜用大亨通公司及乙○○所有之印章，於前開空白
    支票發票人欄位，蓋印「大亨通財經顧問有限公司」、「乙
    ○○」印文各1 枚，並分別在上開空白支票上，填載發票日
    為93年11月10日、93年11月20日，金額為新臺幣（下同）24
    萬元、32萬元，而偽造付款人為中國信託商業銀行股份有限
    公司桃園分行之有價證券支票2 張，足以生損害於大亨通公
    司及乙○○。甲○○偽造上開支票2 張後，復基於意圖為自
    己不法所有之概括犯意，分別於93年10月間之某日及93年10
    月18日，在桃園縣中壢市火車站附近及桃園縣桃園市○○路
    ○ 段308 號之三民當舖處，將上開2 張偽造之支票分別交予
    不知情之陳建志、蔡崇壽，作為向陳建志、蔡崇壽借款24萬
    元、32萬元之擔保而行使之，致陳建志、蔡崇壽陷於錯誤而
    認上開支票可供兌現而交付貸款。。嗣於93年11月間乙○○
    發覺支票遭竊而辦理掛失止付，陳建志屆期提示上開支票不
    獲付款後，始循線查獲上情。
二、案經乙○○訴由桃園縣政府警察局桃園分局報請臺灣桃園地
    方法院檢察署檢察官偵查起訴。
    理  由
一、證據能力方面：
（一）按被告以外之人於審判外之陳述，雖不符前4 條之規定，
      而經當事人於審判程序同意作為證據，法院審酌該言詞陳
      述或書面陳述作成時之情況，認為適當者，亦得為證據；
      當事人、代理人或辯護人於法院調查證據時，知有第159
      條第1 項不得為證據之情形，而未於言詞辯論終結前聲明
      異議者，視為有前項之同意，刑事訴訟法第159 條之5 就
      此定有明文。而本案所引用之供述證據，經本院依法踐行
      調查證據程序，公訴人、被告及選任辯護人均不爭執各該
      供述證據之證據能力，且迄本院言詞辯論終結前未就供述
      證據之證據能力聲明異議，又查無依法應排除其證據能力
      之情形，是後述所引用供述證據之證據能力均無疑義，依
      法自有證據能力，均得作為本案證據，先予敘明。
（二）卷附之臺灣票據交換所桃園縣分所94年9 月16日函文暨其
      附件票號第336799號支票正反面及退票理由單影本、掛失
      止付票據提示人資料查報表、票據掛失止付通知書、遺失
      票據申報書；臺灣票據交換所桃園縣分所97年4 月16日函
      文暨其附件票號第336800號支票正反面及退票理由單影本
      （見94年度偵字第18437 號卷第3 至7 頁，96年度偵緝字
      第796 號卷第37至38頁），均與本案事實具有自然關聯性
      ，復屬書證性質，且查無事證足認有違背法定程式或經偽
      造、變造所取得之情事，況公訴人及被告、選任辯護人對
      此部分之證據能力亦不爭執，是堪認均有證據能力。
二、上揭事實，業據被告甲○○於本院審理時坦承不諱，核與告
    訴人乙○○、證人陳建志、蔡崇壽於警詢時或兼於檢察官訊
    問時證述情節相符，復有臺灣票據交換所桃園縣分所94年9
    月16日函文暨其附件票號第336799號支票正反面及退票理由
    單影本、掛失止付票據提示人資料查報表、票據掛失止付通
    知書、遺失票據申報書；臺灣票據交換所桃園縣分所97年4
    月16日函文暨其附件票號第336800號支票正反面及退票理由
    單影本等資料在卷可稽（見94年度偵字第18437 號卷第3 至
    7 頁，96年度偵緝字第796 號卷第37至38頁），足徵被告上
    開任意性之自白，核與事實相符，應屬可信。是本件事證明
    確，被告犯行洵堪認定。
三、本件被告於犯罪後，刑法部分條文於94年2 月2 日修正公布
    ，並於95年7 月1 日起施行，依修正後刑法第2 條第1 項規
    定，行為後法律有變更者，適用行為時之法律。但行為後之
    法律有利於行為人者，適用最有利於行為人之法律，此係規
    範行為後法律變更所生新舊法比較適用之準據法，本身尚無
    新舊法比較之問題，故於刑法修正後，應一律適用現行刑法
    第2 條第1 項之規定，為「從舊從輕」之比較。而所謂行為
    後法律有變更者，包括構成要件之變更而有擴張或限縮，或
    法定刑度之變更。行為後法律有無變更，端視所適用處罰之
    成罪或科刑條件之實質內容，修正前後法律所定要件有無不
    同而斷。新舊法條文內容有所修正，除其修正係無關乎要件
    內容之不同或處罰之輕重，而僅為文字、文義之修正或原有
    實務見解、法理之明文化，或僅條次之移列等無關有利或不
    利於行為人，非屬該條所指之法律有變更者，可毋庸為新舊
    法之比較，而應依一般法律適用原則，適用裁判時法外，即
    應適用刑法第2 條第1 項之規定，為「從舊從輕」之比較。
    而比較時，應就罪刑有關之事項，如共犯、未遂犯、想像競
    合犯、牽連犯、連續犯、結合犯，以及累犯加重、自首減輕
    及其他法定加減原因（如身分加減）與加減例等一切情形，
    綜合全部罪刑之結果而為比較，予以整體適用。乃因各該規
    定皆涉及犯罪之態樣、階段、罪數、法定刑得或應否加、減
    暨加減之幅度，影響及法定刑或處斷刑之範圍，各該罪刑規
    定須經綜合考量整體適用後，方能據以限定法定刑或處斷刑
    之範圍，於該範圍內為一定刑之宣告。是宣告刑雖屬單一之
    結論，實係經綜合考量整體適用各相關罪刑規定之所得。宣
    告刑所據以決定之各相關罪刑規定，具有適用上之「依附及
    相互關聯」之特性，自須同其新舊法之適用。（最高法院97
    年度台上字第37號判決要旨參照）。又如涉及裁量權行使者
    ，須於裁量行使時，方有比較適用問題，如易科罰金、易服
    勞役、緩刑及保安處分之宣告等。故前述一般綜合罪刑之結
    果而為比較，以決定罪刑之適用時，不就易科罰金等列為比
    較，必須已決定為緩刑、保安處分之宣告，所處之刑得易科
    罰金或易服勞役時，始就各該緩刑等部分決定其適用標準，
    此部分得予割裂適用，是為例外。就易科罰金、易服勞役而
    言，則應依修正後刑法第2 條第1 項規定，分別適用最有利
    於行為人之法律（最高法院95年度臺上字第5125、5343、61
    71號判決意旨參照）。經查：
（一）關於刑法第320 條第1 項之竊盜罪及刑法第201 條第1 項
      之偽造有價證券罪之罰金法定刑之最低度部分，依95年 7
      月1 日修正施行前刑法第33條第5 款規定為銀元1 元以上
      ，依罰金罰鍰提高標準條例第1 條前段提高為10倍，提高
      後再折算新臺幣為30元以上，而依95年7 月1 日修正施行
      後刑法第33條第5 款則修正為新臺幣1,000 元以上，以百
      元計算，而該修正自會影響法定刑或處斷刑之範圍，自屬
      行為後法律有變更，應有新舊法比較適用問題。經比較修
      正前後刑法，關於罰金刑最低度部分，以95年7 月1 日修
      正施行前刑法之規定較有利於被告，則關於上開法定罰金
      刑最低度部分，依現行即修正後刑法第2 條第1 項前段之
      規定，適用行為時即95年7 月1 日修正前刑法之規定。
（二）另刑法第55條有關牽連犯之規定業已刪除，除法理上合於
      接續犯、包括一罪之情形仍可認為構成單一之犯罪外，其
      於數犯罪行為之情形，即應依刑法第51條之規定予以分論
      併罰，此刪除雖非犯罪構成要件之變更，但顯已影響行為
      人刑罰之法律效果，自屬法律有變更，復修正前刑法得論
      以牽連犯從一重處斷，則被告所犯竊盜、偽造有證券、詐
      欺取財等罪，本得就其方法結果之行為所犯他罪名從一重
      處斷，然依修正後刑法規定應併合處罰，自以行為時法有
      利於被告。
（三）又關於刑法第56條連續犯之規定，由修正前刑法第56條原
      規定：「連續數行為而犯同一罪名者，以一罪論。但得加
      重其刑至二分之一。」，修正後刑法則將第56條刪除。經
      比較行為時法與裁判時法，就被告連續詐欺取財犯行之處
      罰，修正前之規定係依連續犯以一罪論，僅得加重其刑至
      2 分之1 ，依修正後之規定，則應論以數罪，併合處罰，
      是以修正後刑法規定並未較有利於被告，依現行即修正後
      刑法第2 條第1 項前段之規定，適用行為時即95年7 月1
      日修正前刑法之規定。
（四）關於刑法第47條累犯之規定，修正前規定「受有期徒刑之
      執行完畢，或受無期徒刑或有期徒刑一部之執行而赦免後
      ，五年以內再犯有期徒刑以上之罪者，為累犯，加重本刑
      至二分之一」，修正後則規定「受徒刑之執行完畢，或一
      部之執行而赦免後，五年以內故意再犯有期徒刑以上之罪
      者，為累犯，加重本刑至二分之一」，換言之，依修正後
      之刑法，僅「故意犯」始有累犯之適用，該修正自會影響
      法定刑應否加重，亦屬行為後法律有變更，而非僅屬文字
      修正，應有新舊法比較適用問題。本件被告所為上開犯行
      ，係故意犯有期徒刑以上之罪，不論依修正前或修正後之
      規定，均構成累犯，修正後之規定並未較有利於被告，是
      依現行即修正後刑法第2條 第1 項前段規定，此部分自應
      適用修正前刑法第47條之規定。
（五）關於沒收部分，雖亦有修正，惟沒收為從刑，從屬於主刑
      ，除法律有特別規定者外，依主刑所適用之法律。
（六）是經比較修正前、後刑法後，因修正後規定並未較有利於
      行為人，則應依修正後刑法第2 條第1 項前段規定，適用
      行為時之法律。
四、論罪科刑部分：
（一）按行使偽造有價證券，以取得票面價值之對價，固不另論
      詐欺罪，但如以偽造之有價證券供作擔保或作為新債清償
      而借款，則其借款之行為，為行使有價證券以外之另一行
      為，其間有方法結果關係，應論以詐欺罪之牽連犯，最高
      法院70年度台上字第3121號判決意旨可資參照。查被告甲
      ○○於竊得告訴人乙○○所有之空白支票，並偽造上開 2
      張支票後，即持上開2 張偽造之支票供作擔保而向被害人
      陳建志、蔡崇壽借款而行使，其顯係以偽造之有價證券供
      作擔保而借款，約定於借款債務屆期不履行時，即可就該
      等供作擔保之支票取償，是被告偽造有價證券之行使並非
      直接用以取得票面金額之對價，尚須論以詐欺取財罪為行
      使有價證券以外之另一行為，故核其所為，係犯刑法第32
      0 條第1 項竊盜罪、第201 條第1 項偽造有價證券罪及第
      339 條第1 項詐欺取財罪。公訴人雖未就詐欺取財罪部分
      起訴，惟其與起訴之犯罪事實具有牽連犯之裁判上一罪關
      係，應為起訴效力所及，本院自得一併審判，附此敘明。
（二）又被告盜用告訴人乙○○及大亨公司印章之行為，屬偽造
      有價證券之階段行為，而行使偽造有價證券之低度行為，
      亦為偽造有價證券之高度行為所吸收，均不另論罪。
（三）被告先後持上開偽造之支票2 張，分別向陳建志、蔡崇壽
      詐欺取財之犯行，時間相近，觸犯構成要件相同之罪名，
      顯然係出於概括犯意反覆為之，為連續犯，依修正前刑法
      第56條之規定，以一罪論，並應依法加重其刑。
（四）另被告所犯竊盜、偽造有價證券、詐欺取財各罪間，有方
      法、結果之牽連關係，應依修正前刑法第55條規定，從一
      重之偽造有價證券罪處斷。
（五）又按同時偽造同一被害人之多件同類文書或同一被害人之
      多張支票時，其被害法益仍僅一個，不能以其偽造之文書
      件數或支票張數，計算其法益。此與同時偽造不同被害人
      之文書或支票時，因有侵害數個人法益，係一行為觸犯數
      罪名者迴異，最高法院73年台上字第3629號判例可資參照
      。被告一次偽造大亨通公司之支票2 張，其被害法益僅1
      個，應僅論以1 罪。至公訴人認被告先後2 次之偽造有價
      證券犯行，具連續犯關係，依上揭說明，容有誤會，併此
      敘明。
（六）查被告前因貪污治罪條例案件，經本院88年度訴字第628
      號判決有期徒刑15年，上訴後，經臺灣高等法院88年上訴
      字第2997號判決撤銷原判決，改判有期徒刑3 年，復經最
      高法院以89年台上字第1366號判決駁回上訴而確定，入監
      執行後，於91年3 月21日因縮短刑期假釋出監，假釋期間
      付保護管束，迨於92年5 月13日假釋期滿未經撤銷假釋，
      未執行之刑以執行論而執行完畢，有本院被告前案紀錄表
      可參，其於有期徒刑執行完畢後5 年內再犯上開有期徒刑
      以上之罪，為累犯，應依修正前刑法第47條規定，加重其
      刑。
（七）爰審酌刑法第201 條第1 項之偽造有價證券罪，其法定刑
      為「3 年以上10年以下有期徒刑，得併科（銀元）3,000
      元以下罰金」，然被告甲○○實係因積欠債務鋌而走險犯
      下本案，其犯後已深切悔悟，並與告訴人乙○○達成和解
      ，告訴人意願亦給予被告自新之機會，有和解書1 份附卷
      足憑，若倘依其情狀處以較輕之有期徒刑，即足以懲儆，
      並可達防衛社會之目的者，自非不可依客觀之犯行與主觀
      之惡性二者加以考量其情狀，準此，本院斟酌上情，認被
      告惡性尚非嚴重，且其仍須負擔民事責任，如量處法定最
      低度刑有期徒刑3 年，殊嫌過重，不免有情輕法重之憾，
      其犯罪之情狀顯可憫恕，爰依刑法第59條之規定減輕其刑
      。
（八）爰審酌被告因己身債務而竊取告訴人乙○○之空白支票，
      進而偽造成有價證券，並向被害人陳建志、蔡崇壽為詐欺
      取財行為，動機不佳，且於案發後避不見面，未能勇於承
      認錯誤，態度難徵良可，惟念及其事後已取得實際擔負票
      據責任大亨通公司負責人乙○○之原諒，應認其已深切悔
      悟，知其所為非是，並兼衡其犯罪之手段、素行、生活狀
      況、智識程度等一切情狀，量處如主文所示之刑。
（九）末被告所偽造之上開支票2 張，為表彰大亨通公司為發票
      人之有價證券，現仍留存於臺灣票據交換所桃園縣分所，
      尚未滅失，應依刑法第205 條規定，不問屬於犯人與否，
      宣告沒收之。
據上論斷，應依刑事訴訟法第299 條第1 項前段，修正後刑法第
2條 第1 項前段、第59條，修正前刑法第201 條第1 項、第320
條第1 項、第339 條第1 項、第55條、第56條、第47條、第205
條，刑法施行法第1 條之1 第1 項、第2 項前段，判決如主文。
本案經檢察官顏世翠到庭執行職務。
中    華    民    國    97    年    12    月    30    日
                    刑事第十二庭審判長法  官  魏  于  傑
                                      法  官  李  文  娟
                                      法  官  羅  國  鴻
以上正本證明與原本無異。
如不服本判決，應於判決送達後10日內向本院提出上訴狀（應附
繕本），其未敘述上訴理由者，應於上訴期間屆滿後20日內補提
理由書狀於本院，上訴於臺灣高等法院。
                                      書記官  戴  育  萍
中    華    民    國    98    年    1     月    10    日
【論罪科刑法條】
刑法第201條第1項
意圖供行使之用，而偽造、變造公債票、公司股票或其他有價證
券者，處3年以上10年以下有期徒刑，得併科3,000元以下罰金。
刑法第320條第1項
意圖為自己或第三人不法之所有，而竊取他人之動產者，為竊盜
罪，處5年以下有期徒刑、拘役或500元以下罰金。
刑法第339條第1項
意圖為自己或第三人不法之所有，以詐術使人將本人或第三人之
物交付者，處5年以下有期徒刑、拘役或科或併科1,000元以下罰
金。
【附表】
┌──────┬──────┬───────┬─────┬────────┐
│發票人      │   發票日   │金額（新臺幣）│ 票據號碼 │     付款人     │
├──────┼──────┼───────┼─────┼────────┤
│大亨通財經顧│93年11月10日│    24萬元    │BT0000000 │中國信託商業銀行│
│問有限公司  │            │              │          │桃園分行        │
├──────┼──────┼───────┼─────┼────────┤
│大亨通財經顧│93年11月20日│    32萬元    │BT0000000 │中國信託商業銀行│
│問有限公司  │            │              │          │桃園分行        │
└──────┴──────┴───────┴─────┴────────┘


司法院資訊處製作；財團法人民間司法改革基金會備份。
